【裁判字號】    95,台上,2223
【裁判日期】    950427
【裁判案由】    偽造文書等罪
【裁判全文】
最高法院刑事判決            九十五年度台上字第二二二三號
    上  訴  人  台灣高等法院台南分院檢察署檢察官
    被      告  甲○○
                        16.
上列上訴人因被告偽造文書等罪案件，不服台灣高等法院台南分
院中華民國九十二年九月十七日第二審更審判決（九十二年度重
上更(二)字第三一九號，起訴案號：台灣台南地方法院檢察署八十
七年度偵字第一二九０二號），提起上訴，本院判決如下：
    主  文
上訴駁回。
    理  由
按刑事訴訟法第三百七十七條規定，上訴於第三審法院，非以判
決違背法令為理由，不得為之。是提起第三審上訴，應以原判決
違背法令為理由，係屬法定要件。如果上訴理由狀並未依據卷內
訴訟資料，具體指摘原判決不適用何種法則或如何適用不當，或
所指摘原判決違法情事，顯與法律規定得為第三審上訴理由之違
法情形，不相適合時，均應認其上訴為違背法律上之程式，予以
駁回。本件檢察官上訴意旨略稱：(一)被告甲○○係港明中學稽查
董事召集人，本件工程既由校長吳清坦決定由被告一手包辦，因
而縱使未經招標比價議價之程序，工程亦無驗收手續，學校之行
政人員豈有置喙之餘地。(二)雖然港明中學對本件美化工程，應否
辦理招標、如何招標、須否公告招標工程、招標之比價、議價、
應標廠商之人數及訂約、驗收、驗交等等程序，均係該校行政人
員之職責，並非董事會或董事之職權，為一般機關、學校或私人
機構營繕工程招標之正常情況及當然之理，此有「機關營繕工程
及購置定製變賣財物稽察條例」及「私立學校會計事務之處理程
序」附卷可參（見第一審卷第一二二頁）。惟私立學校之董事會
對於學校之預算及決算之審核、財務之監督有其職權，且董事會
議所討論事項，如涉及董事本身利害關係，該董事應行迴避（見
私立學校法第三十二條第五、七款，第三十條第一項），是則私
立學校之營繕工程涉及該校之預算及決算之審核、財務之監督事
項，及屬董事會之職權，此事項尚非與董事會之董事無涉，參以
被告係身任港明中學稽查董事之召集人，卻曾以自己名義發寄郵
局存證信函分給該校教務、訓導、總務三處及人事室，要求各處
室除該校董事會選聘之校長外，任何人均無權遴聘各處室主管，
此有西港郵局存證信函第一八二號函文一份附原審卷足憑，足徵
被告平時即常有以稽查董事之身份干預學校行政、人事之舉至明
。再酌以證人即承辦本件工程之港明中學總務主任王春生（現為
代理校長）到庭證稱：「當時我當總務主任，董事會議有校園綠
化構想，甲○○董事常到學校提說怎麼綠化校園，我向校長報告
後，由校長吳清坦決定由董事來做，沒有招標，沒有比價，當時
那裡需要就做那裡，故沒工作天的約定，至工作完成後，請款時
才說須要估價單三份，我們學校請款時，通常都需估價單，當時
這工程也沒有驗收，因被告是稽查董事。……完工後，我沒有與
黃先生去驗收，也沒有驗收單，庶務組長對他的請款過程都有寫
報告，我只對他的請款單蓋章，並沒有驗收」等語（見第一審卷
第一一六頁正面、原審民國八十八年八月十二日訊問筆錄）。其
於事後就本件經過簽呈予該校校長及董事長時，亦表明：「八十
七年三、四月間，被告曾向校方提議應該『美化校園』事情，由
於黃董事從事園藝事業，開設阿丁花卉，對園藝專業，又是本校
董事，經（職）向吳代校長報告，同意美化校園委託黃董事辦理
。於同年四、五月間，黃董事親自監工、請工人種植，僅以口頭
告知種樹苗幾株、機肥幾包，追加幾株、再買幾包機肥等等，從
未提交清單，故無從點驗。施工期間，經常提出這兒不好看、那
兒不美觀，不夠綠化等等，工程斷斷續續，完全依照他個人意見
行事，雖然有些地方（職）等曾向甲○○董事提出不同意見，但
均未被接受。施工完成後，黃董事一再表示此工作沒有任何利潤
，完全為學校義務工作而已，於八十七年六月初，提交估價單、
收據，辦理請款手續、付款」等語（附於偵查卷第四六頁），另
證人即港明中學前代理校長吳清坦於原審調查中證稱：「被告係
學校稽查董事，所以本件工程就由他承包，對他做的工程亦不敢
指責，如依正常程序本件工程要比價」等語（見原審八十八年九
月十六日訊問筆錄）。足見被告係在無比價或議價情況下承包本
件「校園綠化、美化」工程，且在無學校監工、驗收下施作完成
該工程無訛，且觀諸上開法條之立法精神及被告既為港明中學稽
查董事之召集人，其職責在稽查學校之收支，則其對學校之營繕
工程顯與自己職權有利害之事項，理應迴避，然其卻在無比價或
議價情況下承包本件「校園綠化、美化」工程，且在無學校監工
、驗收下施作完成該工程，復據向不知情之向陽花木園藝店之黃
盈富、「大輝園藝店」之吳清陽等人處，分別取得僅蓋有上開店
印及負責人個人私章之空白估價單各三張，私自在上開估價單內
記載綠精靈均為每株新台幣（下同）八十元、胡椒樹則為每盆一
千八百元及二千五百元之內容，並連同自己經營「阿丁園藝店」
之估價單持向該中學庶務組長汪石岳請領該筆工程款項六十八萬
三千六百元，衡諸情理，其已難事後推諉無利用職務上之機會承
包校內之美化校園工程圖利之情事。再參以被告所提出據以向港
明中學庶務組長汪石岳請領該筆工程款項之估價單有「阿丁園藝
店」、「向陽花木園藝店」、「大輝園藝店」等三家，其中於八
十七年五月十二日提出之估價單三張，被告自行經營「阿丁園藝
店」八十七年五月十二日之估價單第一項記載「綠精靈二百株」
、「單價六十元」，其備註欄記載「六公分面」，有該估價單可
稽，足見被告於本件工程所種綠精靈二百株之規格，係用口徑六
公分（二台寸）花木移植專用之軟塑膠盆所栽之苗無訛。又被告
自承係高職畢業，則其對一「株」與一「叢」之單複數含意，當
能分辨，則其辯稱：「六公分面係將綠精靈橡皮筋束綑為六公分
一束，上開估價單寫一株係一叢之意思」云云，顯係飾卸之詞，
無足採信。另「向陽花木園藝店」、「大輝園藝店」之估價單均
記載綠精靈單價八十元，有上開估價單在卷足稽；又「阿丁園藝
店」上開估價單第二項記載「胡椒樹五十七盆」、「單價一千三
百五十元」，其備註欄記載「水泥盆」，另「向陽花木園藝店」
、「大輝園藝店」之估價單分別記載「胡椒樹」單價一千五百元
及二千五百元，備註欄亦記載「水泥盆」有上開估價單在卷足稽
；然告訴人林森澤私下向「大輝園藝店」購買直徑五寸（十五公
分）塑膠內種有綠精靈約十至十二株單價同為六十元，有該店出
具估價單附原審卷足稽。另原審法院實地勘驗結果，被告於上開
學校所種之胡椒樹分栽五十七盆五十公分高，有載明之筆錄可按
（見原審卷第七二頁反面），而告訴人私下向「向陽花木園藝店
」購買一顆二台尺高（六十公分）之胡椒樹單價二百元、水泥盆
同是一尺六寸面、單價一百五十元，亦有該店出具估價單附原審
卷足稽，而台灣糖業股份有限公司（下簡稱台糖公司）新營糖廠
報價亦為四百五十元，亦有該報價單附卷足稽。足見就一般市價
而言，六公分面綠精靈一株之單價約六元，五十公分高胡椒樹一
分單價約四百五十元。復酌以證人即台糖公司新營糖廠烏樹林糖
廠木推廣部經辦人王明朝到庭證稱：「新營總廠開出的估價單上
註明綠精靈六吋大約三至四公分每盆十八元，胡椒樹一盆四百五
十元，規格是由港明中學所提供，我們估價的，……我們台糖公
司賣綠精靈的方式分二種，一種是軟盆、一種是成品硬盆，軟盆
只要是供移植用的，價格約一盆十八元」等語（見第一審卷第一
三四頁）。另證人即向陽花木園藝店負責人黃盈富證稱：「綠精
靈以一盆為單價，一盆賣七、八十元，正常情況沒賣一棵的，亦
即沒有以一棵交易的，估價單所載綠精靈以一棵八十元或六十元
，都是不可能的。胡椒樹的價錢，依大小及在場地來判斷價錢」
等語（見原審卷第六七頁正面）。另證人即大輝園藝店負責人吳
清陽於偵查及原審調查中證稱：「伊給被告三張估價單上，除蓋
有店章及伊本人之印章外，並未記載任何文字，伊僅係提供空白
之估價單，是被告本人親自向伊拿的，……至於綠精靈一株才五
元，一盆伊才賣被告五十元，被告卻寫八十元，真的很離譜」等
語（見偵查卷第七二、八二頁，原審八十八年九月十四日訊問筆
錄）。益徵被告填載與市價相差甚鉅之不實估價單，據以向港明
中學庶務組長汪石岳請領該筆工程款項，以掩飾其阿丁園藝店出
具之估價單上記載綠精靈為每株六十元、胡椒樹為每盆一千三百
五十元之不合理價格，使汪石岳陷於錯誤而交付六十八萬六千六
百元予被告，被告從中詐得暴利四十八萬九千零五十元無訛，其
顯有為自己不法所有之意圖及詐欺犯意甚明。復查被告所栽種之
綠精靈、胡椒樹經第一審法院實地勘驗結果大半已枯死，有勘驗
筆錄可按（見第一審卷第七二頁）。則其於栽種時是否有改善該
校地之鹽分土質，已令人起疑。又被告所提上開三家之估價單上
除載明綠精靈、胡椒樹之單價外，尚另載明基肥、培養土之價款
，則其因校地屬鹽地，須改善施以機肥、培養土，並不影響上述
有關被告填載綠精靈、胡椒樹之單價與市價相差甚鉅之不實估價
單之認定。再者，被告請領本件工程款所提出大輝園藝店之估價
單，分別載明八十七年四月十八日、六人次單價二千元，則工資
一萬二千元，八十七年五月三日、二十人次單價二千元，則工資
四萬元，八十七年五月十二日、十五人次工資三萬元，合計四十
一人次工資八萬二千元，與被告所提出成本及獲利分析表所載：
「僱工人甲○○四人施工，全部工作天十七天、每天工資九千四
百元」（見第一審卷第五四至五六頁）。則其工資總計應為十五
萬九千八百元，兩者相較金額相差懸殊，足見被告主張之工資不
實，其事證明確，犯行洵堪認定。原審疏未詳加調查證據及未細
心勾勒案情，置上開不利被告之證據於不顧，遽為無罪之論斷，
顯與經驗法則有違，亦有適用法則不當之違法云云。
惟查本件依檢察官起訴之事實，係認定：被告偽造「向陽花木園
藝店」戴文慶及「大輝園藝店」吳清陽之私文書後，持向港明中
學行使，使該中學承辦人汪石岳陷於錯誤而交付財物，足以生損
害於港明中學、戴文慶及吳清陽等情，並於所犯法條欄敘明：核
被告所為，係犯刑法第二百十六條、第二百十條及第三百三十九
條第一項罪嫌，而偽造私文書之低度行為，為行使偽造私文書之
高度行為所吸收，僅論以行使之罪；所犯行使偽造私文書罪與詐
欺罪之間，有方法結果之牽連關係，應從一重按行使偽造私文書
罪處斷。至於被告另涉嫌誹謗部分，則按數罪併罰起訴。嗣經第
一審法院審理結果，認為誹謗部分，成立犯罪而為有罪判決；被
訴偽造私文書、行使偽造私文書及詐欺部分，則因罪嫌不足而為
無罪之諭知。第一審法院判決後，被告對於有罪（誹謗）部分上
訴；檢察官則對於有罪及無罪判決，均提起上訴。第二審法院審
理結果，認為詐欺部分成立犯罪，而改判有罪（判處有期徒刑五
月），被訴偽造私文書及行使偽造私文書部分則罪嫌不足，惟因
檢察官對於該部分，認與詐欺罪有方法結果牽連關係，依裁判上
一罪起訴，故於理由內說明偽造私文書、行使偽造私文書部分不
另為無罪之諭知。至於被訴誹謗部分，則因告訴人在偵查中對另
一共犯撤回告訴，其效力及於被告，而撤銷改判不受理，均告確
定，有原審八十八年度上訴字第九二六號刑事判決在卷可稽。嗣
最高法院檢察署檢察總長認為該確定判決關於詐欺（即有罪）部
分違背法令，而提起非常上訴，經本院以八十九年度台非字第三
五一號刑事判決，將原判決關於詐欺（即有罪）部分撤銷，由原
審法院依判決前之程序更為審判。原確定判決關於詐欺（即有罪
）部分，既經本院撤銷，則原確定判決於理由內附帶說明不另為
無罪諭知之偽造私文書、行使偽造私文書部分，自亦一併被撤銷
（按理由之說明不能脫離原判決而獨立存在，亦不能脫離原主文
而單獨發生既判力），基於審判不可分原則，受發回之第二審法
院，依刑事訴訟法第三百四十八條第二項規定，自應就全部事實
重為審判（本院二十九年上字第三三八二號判例；本院二十九年
十一月二十六日關於刑事第三審上訴案件之總決議案，決議八；
六十三年八月十三日、六十三年度第三次刑庭庭推總會議，決議
事項一；六十四年七月一日、六十四年度第三次刑庭庭推總會議
，決議事項六參照）。本件原判決分別就被告被訴行使偽造私文
書、詐欺部分論斷，於法自屬有據，合先敘明。次查原判決對於
被告被訴行使偽造私文書部分，以證人即「大輝園藝店」負責人
吳清陽固於偵查中證稱：伊給被告三張估價單上，除蓋有店章及
伊本人印章外，未記載任何文字，伊僅提供空白估價單，是被告
本人親自向伊索取，伊未授權被告填寫任何文字等語（見偵查卷
第七二頁）。惟其於第一審法院審理時到庭證稱：估價單由伊交
給被告，因基於同業互助，因要請款，所以交給被告，時間已忘
，因他向我說要請款，沒估價單不行，所以我就給他空白估價單
，也隨意他填寫等語（見第一審卷第九七頁），又於原審前審調
查中證稱：被告向我借上開空白估價單，說要比價請款，被告事
先及事後都無告知我填載內容等語（見原審上訴卷八十八年九月
十四日訊問筆錄），則證人吳清陽既明知被告索取空白之估價單
係作比價用，卻將蓋好其本人印章及店章之空白估價單交付，則
其稱未授權簽寫文字或僅授權就市價填寫云云，就目前實務上工
程購置營繕之「比價」程序而言，顯難令人採信。又證人即「向
陽花木園藝店」之負責人黃盈富於第一審法院審理時證稱：「我
拿空白估價單給甲○○，因他說是幫港明中學作園藝須估價單，
我就拿空白估價單給他，我有授權給他，才拿空白給他，對其內
所填價錢無意見。」「（為何知工程已完工，你又沒有參加競標
，為何拿空白估價單給被告？）當初他請我幫忙，說請款須拿三
張估價單給他，他才能領款，所以我才拿空白估價單給他，拿幾
張忘了。」等語（見第一審卷第六七頁），又於原審前審調查中
證稱：「向陽花木園藝店」原係我姐夫戴文慶經營的，現由我經
營，所以被告向我拿之估價單原先就已蓋有戴文慶之印文，係戴
文慶留給我使用的，被告有告訴我空白估價單係用來向學校請款
的等語（見原審上訴卷八十八年九月十六日訊問筆錄）。證人戴
文慶亦證稱：「向陽花木園藝店」後來我頂讓給黃盈富，但店名
及對外之名義負責人均未更改等語（見原審上訴卷八十八年九月
二十三日訊問筆錄）。參以證人汪石岳到庭證稱：因需有三家估
價單才可以撥款等語，足認證人吳清陽、黃盈富於第一審及原審
調查中所為證言，自較與事實相符，應可採信，證人吳清陽上開
於偵查中證詞，尚難遽採。本件被告所持交之「大輝園藝店」、
「向陽花木園藝店」估價單，既經空白授權，自與偽造文書之構
成要件有間，尚難以該罪相繩，尚不得僅憑告訴人指訴上開工程
價款高估，即認定被告確有偽造文書、行使偽造文書之犯行。被
告辯稱：「向陽花木園藝店」、「大輝園藝店」估價單，係向其
等負責人黃盈富、吳清陽取得，伊亦向渠等明言欲交給港明中學
，依同業間交易習慣，此種情形非常普遍，故向渠等索取時，渠
等亦未限制填寫內容，依實際情形以觀，估價單上既已蓋用負責
人章及店章，且復空白，當然已獲得渠等授權等語，尚符常情，
洵堪採信。此外復查無其他積極證據，足資證明被告有公訴意旨
所指行使偽造私文書部分之犯行，因而維持第一審關於被告被訴
行使偽造私文書部分，諭知其無罪之判決，駁回檢察官此部分在
第二審之上訴，已詳述其證據取捨及判斷之理由。原判決此部分
所為論述，核與卷證資料相符，從形式上觀察，並無違背法令之
情形。查被告並非依法令從事公務之人員，自不生有無利用職務
上之機會圖利或詐取財物，涉犯貪污治罪條例相關規定之情形，
檢察官此部分指摘尚有誤會。檢察官其餘上開上訴意旨，對於被
告被訴行使偽造文書，原判決維持第一審諭知被告無罪部分，並
未依據卷內訴訟資料具體指摘原判決不適用何種法則或如何適用
不當，應認其關於行使偽造私文書部分之上訴為違背法律上之程
式，予以駁回。至其餘上訴意旨所指，查均屬關於被告是否涉犯
詐欺問題，以被告被訴詐欺罪部分，原判決係維持第一審諭知其
無罪之判決，駁回檢察官此部分在第二審之上訴。查屬刑事訴訟
法第三百七十六條第四款不得上訴第三審之案件，檢察官對此部
分一併提起上訴，自非法之所許，應予駁回，合予指明。
據上論結，應依刑事訴訟法第三百九十五條前段，判決如主文。
中    華    民    國  九十五  年    四    月  二十七  日
                      最高法院刑事第五庭
                          審判長法官  莊  登  照
                                法官  洪  明  輝
                                法官  黃  一  鑫
                                法官  林  秀  夫
                                法官  徐  昌  錦
      本件正本證明與原本無異
                                      書  記  官
中    華    民    國  九十五  年    五    月    四    日
                                                      Ｙ


司法院資訊處製作；財團法人民間司法改革基金會備份。
